【裁判字號】    91,訴,3434
【裁判日期】    921225
【裁判案由】    服務標章異議
【裁判全文】
臺北高等行政法院判決                            九十一年度訴字第三四三四號
                              .
    原      告  一二三通運有限公司
    代  表  人  甲  ○董事）.
    被      告  經濟部智慧財產局
    代  表  人  蔡練生（局長）
    訴訟代理人  戊○○
    參  加  人  美商麥當勞國際資產公司
    代  表  人  乙○○○○
    訴訟代理人  陳蒨儀律師（兼送達代收人）
                丙○○律師
                丁○○
右當事人間因服務標章異議事件，原告不服經濟部中華民國九十一年七月十九日經訴
字第０九一０六一一六八一０號訴願決定，提起行政訴訟，並經本院裁定命參加人獨
立參加被告之訴訟。本院判決如左：
    主  文
原告之訴駁回。
訴訟費用由原告負擔。
    事  實
一、事實概要：緣原告於民國（下同）八十八年一月十二日以「123設計圖」服務標
    章，指定使用於當時商標法施行細則第四十九條所定商品及服務分類表第三十九
    類之提供汽車貨運、客運服務，向被告機關之前身經濟部中央標準局申請註冊，
    經被告准列為審定第一二五七四五號服務標章（如附圖一，下稱系爭服務標章）
    。嗣參加人以該審定服務標章有違異議審定時商標法第七十七條準用第三十七條
    第七款規定，檢據如附圖二之商標或標章（下稱據以異議標章），對之提出異議
    ，經被告審查，於九十一年五月八日以中台異字第八九○八二八號服務標章異議
    審定書為系爭服務標章之審定應予撤銷之處分。原告不服，提起訴願，經遭駁回
    ，遂向本院提起本件行政訴訟。
二、兩造聲明：
  (一)原告聲明求為判決：訴願決定及原處分均撤銷。
  (二)被告及參加人聲明求為判決：駁回原告之訴。
三、兩造之爭點：
    系爭服務標章與據以異議標章是否近似？
甲、原告主張之理由：
一、查系爭服務標章與據以異議標章不僅圖樣清晰可辨，且指定之服務性質迥異、市
    場區隔分明，絲毫無使人發生混淆之可能，即系爭服務標章，為原告所設計之事
    業代表標誌，取其「遊山玩水」之意，即以「山形」為設計主體，於山形曲線間
    填上原告公司名稱之代表數字「123」，實際使用時再於下側加上「BUS」乙字，
    以強調客運結合旅遊之專業性服務，再利用顏色搭配，整體呈現綠底、黃山、紅
    字之鮮明圖樣，成功表達出「遊山玩水之大自然綠意美景，享受生活請搭乘一二
    三遊覽巴士」之意念。反觀參加人據以異議之「M字設計圖」標章，乃取「
    Mcdonald's」之字首M設計而成，外觀為具優美弧度之M形曲線，實際使用時更採
    用紅色背景，與原告標章圖樣相較，數字「123」之有無予人直接印象已屬有別
    ，且系爭服務標章係取自「山形」並具有「三個山峰」，其外觀、構圖實與取自
    M字母之據以異議標章相去甚遠，一般人其普通之辨識能力，均足以分辨其不同
    ，何況二標章圖樣均簡單、明朗，確可使人一目瞭然其一為帶有三個山峰之山曲
    線，一為M字形曲線，何致混淆誤認之情事？尤於實際使用時，系爭服務標章之
    綠底、黃山、紅字圖樣足予人深刻之印象，絕無與紅色背景、一般人咸知代表「
    麥當勞」之「M字設計圖」發生混淆、連想之虞，則二標章圖樣實無構成近似之
    可言，系爭服務標章理應無商標法第三十七條第七款規定之適用。然被告及原決
    定機關竟刻意忽視二服務標章圖形構圖、意匠之明顯差異，逕謂其屬近似之服務
    標章，如此過於主觀獨斷之審查，實難以令人心服。
二、次查，據以異議標章係以M字母為設計主體，而於與參加人營業略有關連之各項
    商品、服務如衣服、帽子、杯碗、塑膠製置物籃、書籍、吸管、玩具等商品及教
    育、娛樂服務中，已有多家廠商以「M」字設計圖做為商標（標章）圖樣，被告
    均核准註冊，並未認有違反商標法第三十七條第七款之規定，則原告基於特殊創
    意所設計出之山形標章，更無獨使人與據以異議標章或參加人產生連想、誤認之
    情事，應無不准註冊之理。茲即將所查得包含M字設計圖之註冊商標（標章）臚
    列如後，俾供鈞院參酌：
    註冊號數        指定商品（服務）              商標（標章）圖形部分
    一三二三一○    衣服等
    四○七六五五    各種男女服裝、童裝等
    四五五六八五    帽子、領帶、手套等
    四四五九九六    冠帽、領帶、手套等
    四八八七六二    各種成衣等
    六○二七三○    運動服、休閒服等
    六三二六一三    領帶、手套、襪子等
    七○九三九九    鞋子、涼鞋、運動服等
    七一五六八五    Ｔ恤、褲子、短襪等
    七二九○二○    衣服、鞋子、襪子等
    八○七七一二    衣服、運動衣、外套等
    八三六四九二    男女服裝、運動服等
    八八六五六七    Ｔ恤、夾克、帽子等
    七○○九四二    杯、碗、碟、鍋等
    七一二八四五    塑膠製置物籃
    七九八七二三    故事書、雜誌、書籍等
    八七二○三五    書籍、卡片、面紙等
    八八六一六九    吸管、塑膠盒、塑瓶等
    八一一五三二    玩具、積木、拼圖玩具等
    七六五二八九    搖馬、蹺蹺板等
    一○七三○一    娛樂場所之提供
    四三六一二      教育及娛樂
    是上揭註冊商標（標章）圖樣均與據以異議標章同以M字母為設計主體，既未遭
    被告認定有違前揭條款之規定，則原告基於特殊創意所設計出之山形標章，更無
    違法之可言，惟被告竟以原告所舉案例，其等圖樣與本案不盡相同，亦屬另案妥
    適與否問題，而不予採納，顯係推託之詞，遑論於交易市場中既已存在不同廠商
    之M字母設計圖商標，更足徵消費者於習知習見下，並無將原告標章誤與「麥當
    勞」之M 字設計圖標章發生混淆誤認之可能，乃被告罔顧現實存在之交易市場，
    並低估消費者已建立之識別能力，獨否准系爭服務標章註冊，如此顯失公平之審
    查，亦無法令人心服。
三、再查，系爭服務標章所指定之服務為「客運、貨運」服務，原告並已實際使用於
    旅遊巴士車體，隨著旅遊巴士之行遍台灣全島，代表原告客運服務之標章已然為
    一般消費者所見過，況原告累積多年經驗，抽暇羅集各地最新交通資訊，編輯成
    乙冊具有專業性之旅遊工具書─「旅遊要覽」，記載各地旅遊點之特色、玩法及
    原告經營方針，以供旅遊業者及消費大眾參考，而於該書封面即明顯標示系爭服
    務標章及巴士車體照片，由此可見系爭服務標章之用以表彰原告之客運服務，已
    然建立獨特之商譽。反觀據以異議標章為一般人所知悉者乃提供漢堡、薯條等速
    食商品之餐飲服務，其性質、功能、消費對象與系爭服務標章所表彰之服務絲毫
    無涉，縱使據以異議標章已臻著名，然以二標章所指定者實相去甚遠，依一般消
    費者之知識經驗，絕無誤認系爭服務標章所表彰之客運服務係出自專營速食餐飲
    服務之參加人之可能，自無違於前揭條款之規定，是以被告，原決定機關均謂系
    爭服務標章「客觀上仍難謂無使消費者對其所表彰服務之來源誤認係參加人或其
    關係企業所提供之虞」，實係憑空臆測之詞，要難以令人心服。此證諸下列二則
    改制前行政法院判決意旨，益明原告標章與據以異議標章所指定者既相去甚遠，
    即無使人發生混淆誤之情事，應無前揭條款之適用，即：
  (一)改制前行政法院八十一年度判字第六四三號判決揭示：「若商標圖樣縱相同或近
    似已具相當知名度之他人商標，而其指定使用之商品在客觀上尚不致使一般消費
    者產生混同誤認而購買之虞時，即非不得申請註冊。本件原告系爭審定商標，指
    定使用於航空機、船舶、車輛、運輸機械器具及其組件商品，而據以異議『RITZ
    』標章，係使用於旅館服務業及日常用品、服務、拖鞋等商品，客觀上有無使一
    般消費者因該商標之聯想，而產生混同誤認而購買之虞，似不無商榷之餘地」。
  (二)改制前行政法院七十八年判字第一七九五號判決揭示：「原告雖主張：其『安麗
    』商標乃著名商標，．．．一般消費者，在未細察之下，將極可能誤認關係人之
    產品係原告之產品而購買，依法應不准其註冊。第查系爭註冊『安利及圖』商標
    ，與原告據以評定之．．．等多件『安麗』商標，中文讀音雖屬近似，但據以評
    定之『安麗』商標，係指定使用於藥品、化妝品、清潔劑．．．等商品，與系爭
    註冊商標所指定使用之油漆．．．等商品，性質各異，．．．販賣場所各異，被
    告機關認關係人以系爭商標申請註冊，指定使用於油漆等商品，難謂有使一般消
    費者對其來源或產製主體發生混淆誤認而予購買之虞，故為申請不成立之評決，
    經核尚無違誤」。
四、綜上論陳，本案被告及原決定機關絲毫未考量原告系爭「123設計圖」服務標章
    圖樣中包含123之三個山峰曲線，與據以異議標章之M字形曲線，外觀存有顯著異
    ，逕認二標章構成近似，已難以令人心服，況於各行各業中，以M字設計圖作為
    商標（標章）圖樣而獲准註冊者，早已不乏其例，如今原告以構圖與M字形不同
    之「山形」為設計主體，於山形曲線間填上原告公司名稱之代表數字「123」，
    取其「遊山玩水」之意，復指定於性質、功能、行銷管道、消費對象皆與據以異
    議標章毫無重疊之「客運、貨運」服務，實難謂有使人誤認其所表彰之服務來源
    為參加人之可能，則被告、原決定機關僅因據以異議標章已經著名，即強謂系爭
    服務標章有違商標法第三十七條第七款之規定，如此過於主觀、獨斷之審查，實
    難昭公允，其處分自不足以維繫。請判決如訴之聲明，實為感禱。
乙、被告主張之理由：
一、服務標章異議案件，依修正前商標法施行細則第五十條準用第四十條第一款（即
    現行商標法第七十七條準用第七十七條之一第一款），應適用異議審定時之規定
    ，合先陳明。
二、服務標章圖樣「相同或近似於他人著名之商標或標章，有致公眾混淆誤認之虞者
    」，不得申請註冊，為本件服務標章異議審定時商標法第七十七條準用第三十七
    條第七款所明定。又所稱「著名之商標或標章」，係指有客觀證據足以認定該商
    標或標章已廣為相關事業或消費者所普遍認知者而言，復為當時商標法施行細則
    第三十一條第一項所明定。所謂「有致公眾混淆誤認之虞」，係指服務標章圖樣
    有使一般消費者對其營業服務之性質、來源或提供者發生混淆誤認之虞而言。
三、查本件參加人係一專業生產及販售各種快速服務之漢堡、薯條、可樂、果汁等商
    品之國際性連鎖事業公司，其自公司創設以來，即以其「M設計圖」標誌作為商
    標及標章圖樣，用以表彰使用於其所產製之商品及所提供之服務上，除設立速食
    餐飲服務店，提供各式套餐服務，並有專為兒童設計之兒童餐，以吸引兒童之注
    意，由於其產品品質優良，口味獨特，且服務親切、迅速，深受大人及小孩之喜
    愛與肯定，至今其分店林立，銷售網已遍佈全球，加以參加人不斷在各國傳播媒
    體廣泛宣傳促銷下，該據以異議標章早已成為家喻戶曉，眾所皆知之標章，且為
    麥當勞食品之品質保證與信譽之表徵。復據參加人檢送之台灣麥當勞加盟經營系
    統簡介；中國時報、國語日報版面廣告；台灣電視公司、中國電視公司、中華電
    視台等國內三大無線電視公司廣告播映費計算通知單；公司簡介等證據資料影本
    附卷參佐，亦足堪認定早於系爭服務標章八十八年一月十二日申請註冊之前，參
    加人已有長期廣泛使用據以異議標章之事實。此外，參加人為求據以異議標章保
    護範圍之週延，不僅於世界多國取得多件商標註冊，且於我國亦與其「麥當勞」
    、「Mcdonald's」等商標並列為同一系列商標，取得註冊第三二三三五四號等多
    件商標專用權，並有廣為宣傳使用，該據以異議之「麥當勞」、「M設計圖」標
    章早已為我國消費大眾所認同而臻著名，並經被告中台異字第八八一七九二號商
    標異議審定書認定在案。從而原告遲於其後始以外觀造型設計及構圖意匠相彷彿
    之圖形作為本件系爭審定第一二五七四五號「123設計圖」服務標章圖樣之主要
    部分申請註冊，縱指定使用於提供汽車貨運、客運服務，客觀上仍難謂無使消費
    者對其所表彰服務之來源誤認係參加人或其關係企業所提供之服務之虞，自有首
    揭法條規定之適用。
四、至原告辯稱廠商以「M設計圖」申准於各類商品、服務者所在多有，且二者一為
    知名於漢堡、薯條、可樂等商品，一為指定使用於提供汽車貨運、客運服務，性
    質各異，應不致使消費者產生混淆誤認等節。經核原告所舉案例，其等圖樣與本
    案不盡相同外，亦屬另案妥適與否問題。再查商標法第三十七條第七款規定係為
    保護著名商標或標章所定，防止消費者誤認產品來源及避免他人「搭便車」而不
    當得利，本件據以異議標章既已廣泛使用迄今多年而具相當著名之程度，當不宜
    任由他人使用近似之圖樣於各類商品或服務上，是原告所辯尚難執為有利之論據
    ，併予陳明。
五、綜上論述，被告原處分，洵無違誤，請駁回原告之訴。
丙、參加人主張之理由：
一、原告顯係襲用參加人之「M標誌」著名標章，系爭服務標章與參加人之「M標誌」
    著名商標已構成近似，依法不得申請註冊：
  (一)按，修正前商標法第三十七條明文規定：「商標圖樣有左列情形之一者，不得申
    請註冊：．．．七、相同或近似於他人著名之商標或標章，有致公眾混淆誤認之
    虞者。」前開規定於服務標章準用之。所謂「著名之商標或標章」，係指有客觀
    證據足以認定該商標或標章已廣為相關事業或消費者所普遍認知者而言，復為同
    法施行細則第三十一條第一項所明訂。而所謂「有致公眾混淆誤認之虞者」，則
    係指商標或標章有使一般消費者對其所提供之服務來源或營業主體發生混淆誤信
    之虞而言。易言之，本條之立法意旨，除保護著名之商標或標章外，亦在防止混
    淆、維護交易安全，並保護消費大眾之利益。又，參照「商標近似審查基準」第
    二條及第五條之規定，衡酌商標或標章在外觀上有無混同誤認之虞，應本客觀事
    實，以具有普通知識經驗之商品購買者施以普通所用之注意，就兩商標或標章主
    要部分之文字、圖形或記號為異時異地隔離觀察；若商標或標章圖樣上之圖形相
    似有混同混誤認之虞，即應認為外觀近似而屬近似之商標或標章。以上標準，為
    行政院台七十四經字第一八Ｏ六八號函准修正備查之商標近似審查基準二之（九
    ）及五所明示，並迭經行政法院判決釋明在案。
  (二)原告雖稱系爭服務標章係以綠底、黃山、紅字表達遊山玩水之意，與參加人之「
    M標誌」不同，難謂近似，無混同誤認之虞云云。惟查，原告之主張實無理由：
  1.系爭服務標章係由酷似於參加人「（M標誌）」之設計圖內置阿拉伯數字「123
    」所構成，別無其他文字或記號。而系爭服務標章之主要部分設計圖形，與參加
    人享譽全球之「M標誌」相較，二者之圖形、線條、創意、構圖、意匠、設計等
    均極相仿，猶如兩個參加人著名之「M標誌」重疊組合設計。且因參加人之麥當
    勞速食店亦販售兒童餐，常為小朋友舉辦各式活動，故常有參加人之「M標誌」
    與阿拉伯數字「123」同時出現之情況。因此，若將兩標章併置一處，細為比對
    ，故可見其差異，但若將兩標章異時異地隔離觀察，幾可謂如出一轍，極易使一
    般消費者產生混淆誤認，二者自屬近似之服務標章。
  2.原告雖稱：系爭標章係核准註冊使用於汽車貨運、客運之服務，不致使大眾產生
    混淆誤認云云。惟前引商標法第三十七條第七款，係為保護著名商標及消費者利
    益而設，並不以使用於同一或類似商品或服務為必要。況參加人之「M標誌」著
    名標章，常隨著載運麥當勞食品之大型貨櫃車而穿梭於台灣之大街小巷，且麥當
    勞速食亦創先提供「得來速」服務，使消費者無庸下車，即可以最方便之方式購
    得麥當勞產品。以上營業行為及服務，均可能與原告指稱其所提供之汽車貨運、
    客運服務產生聯想。因此，系爭服務標章縱係指定使用於「提供汽車貨運、客運
    之服務」，於客觀上仍有使一般消費者對其提供之服務來源或營業主體發生混淆
    誤之虞，亦即仍足使商品購買人或服務接受對象，對原告所提供之服務與參加人
    之著名「M標誌」產生同一來源之聯想，故不應准其註冊。
  3.另查，原告之系爭服務標章之主要部分，與參加人之「M標誌」相同，均採用黃
    色圖樣設計。且原告在其網站上（http://www.123bus.com.tw）使用之標章圖樣
    ，並無「123」之阿拉伯數字，而僅有前開主要部分之圖樣，此有參加人自原告
    網站下載之網頁資料足稽。由此足證：原告應顯有攀附參加人「M標誌」之著名
    商譽，而使一般消費大眾誤認其與參加人為關係企業或為授權廠商之意。
  4.是以，原告稱系爭服務標章與參加人之「M標誌」不構成近似，無混同誤認之虞
    云云，顯無理由，應不足採。
二、原告援引其他商標案例及圖樣作為系爭服務標章不應撤銷之理由，亦無足採，即
    原告另稱各類其他含有外文「M」之商標與參加人之商標並存者不勝枚舉云云。
    惟查：
  (一)商標應以個案審查為原則，不得比附援引。經查，原告所舉數件商標，其造型、
    構圖各不相同，與本案系爭服務標章亦有明顯差異，且屬另案妥適與否之問題。
    依商標個別審查、個案拘束之原則，原告所舉案例，應不得作為系爭商標與參加
    人之「M標誌」著名標章不近似之論據。
  (二)況查，參加人為保護其「M標誌」，亦曾對數項含有近似「M標誌」之圖形，有使
    人產生混淆之虞之商標或服務標章提出異議，經被告機關審查後撤銷該等商標之
    審定者，所在多有。由此益足證商標審查應個案認定，原告徒以與本案無關之其
    他商標，而謂系爭服務標章與參加人之「M標誌」標章應不構成近似云云，實無
    理由。
三、綜上所陳，系爭服務標章與參加人之「M標誌」已構成近似，且參加人之「M標誌
    」，於系爭服務標章八十八年一月十二日申請註冊以前，在國內即有長期廣泛使
    用之事實，已為我國消費者知悉而臻著名。原告以外觀造型設計及構圖意匠相仿
    之圖形作為系爭服務標章之主要部分申請註冊，縱然使用於不同類別之服務，客
    觀上仍有使消費者產生混淆誤認之虞，自有商標法第卅七條第七款規定之適用。
    被告撤銷系爭服務標章之審定，並無違誤，原告之訴實無理由。為此，請駁回原
    告之訴，至為德感。
    理  由
壹、程序方面：
一、本件被告之代表人原為陳明邦，九十一年九月九日變更為蔡練生，茲由其具狀聲
    明承受訴訟，核無不合，應予准許，先為明。
二、按「代理權有欠缺之訴訟代理人，在下級審所為之訴訟行為，經當事人本人在上
    級審承認者，溯及於行為時發生效力。本件原審廢棄第一審判決駁回上訴人之訴
    ，係以代理起訴之某甲無代理權為理由，茲上訴人既對於原判決提起第三審上訴
    ，即已承認某甲之訴訟行為，自不得以起訴時代理權有欠缺，即認其訴為不合法
    。」「按於能力、法定代理權或訴訟所必要之允許有欠缺之人所為之訴訟行為，
    經取得能力之本人，取得法定代理權或允許權之人，法定代理人或允許權人之承
    認，溯及於行為時發生效力，民事訴訟法第四十八條定有明文。其目的在避免已
    施行之訴訟程序歸於徒勞。該承認不論為明示或默示，均溯及於行為時發生效力
    。」最高法院二十八年上字第一一三一號、八十三年台上字七七三號判例著有明
    文。又民事訴訟法第四十八條有關事後追認之規定於訴訟代理之欠缺準用之（民
    事訴訟法第七十五條第二項參照）。而上開民事訴訟法第四十八條、第七十五條
    之規定，於行政訴訟亦均準用之（行政訴訟法第二十八條、第五十六條）。基於
    同一法理，行政程序代理權有欠缺之人所為之行政程序行為，非不可於事後之行
    政救濟程序，由本人或其合法委任之代理人以明示或默示之方法加以追認，而均
    溯及於行為時發生效力。本件參加人於最初申請異議時，固僅係由其代理人提出
    先前之概括委任書（載明授權代理人為參加人公司處理一切商標事務，包括申請
    註冊、提起異議、撤銷、評定案及就上開案件為答辯等），但當時行政程序法尚
    未施行，本難苛求其依該法第二十四條第四項規定，於最初為行政程序行為時，
    提出具體個案之委任書，且縱令其提起本件異議之代理權有欠缺，因其於事後依
    本院裁定獨立參加本件被告之行政訴訟時，已就此具體個案提出經公證及認證之
    委任書（附本院卷），由合法委任之代理人就實體事項為答辯之主張，並於本院
    審理時承認先前異議程序之行為，揆諸前開說明，無異由其代理人默示及明示承
    認先前異議程序之行為，自應認溯及於提起異議時發生效力，原有之欠缺應視為
    業已補正，合先敘明。
貳、實體方面：
一、按服務標章圖樣「相同或近似於他人著名之商標或標章，有致公眾混淆誤認之虞
    者」，不得申請註冊，為系爭服務標章異議審定時商標法第七十七條準用第三十
    七條第七款所明定。而服務標章是否近似，應以具有普通知識經驗之消費者，於
    消費時施以普通所用之注意，有無混同誤認之虞判斷之。同法施行細則第五十條
    準用第十五條第一項定有明文。又所稱著名商標或標章，係指有客觀證據足以認
    定該商標或標章已廣為相關事業或消費者所普遍認知者，復為同法施行細則第三
    十一條第一項所明定。
二、本件被告略認：參加人據以異議標章已成為我國家喻戶曉，眾所皆知之服務標章
    ，且為麥當勞食品之品質保證與信譽之表徵。復據參加人檢送之台灣報章廣告等
    證據資料影本附卷參佐，亦足堪認定早於系爭服務標章八十八年一月十二日申請
    註冊之前，參加人已有長期廣泛使用據以異議標章之事實。原告遲於其後始以外
    觀造型設計及構圖意匠相彷彿之圖形作為系爭審定第一二五七四五號「123設計
    圖」服務標章圖樣之主要部分申請註冊，縱指定使用於提供汽車貨運、客運服務
    ，客觀上仍難謂無使消費者對其所表彰服務之來源誤認係參加人或其關係企業所
    提供之服務之虞，自有首揭法條規定之適用，乃為系爭服務標章之審定應予撤銷
    之處分。原告不服，提起訴願，主張系爭服務標章與據以異議標章之圖樣並未構
    成近似；系爭服務標章指定使用於提供汽車貨運、客運服務，與據以異議標章之
    速食商品之餐飲服務內容迥然相異，客觀上並無使消費者對其所表彰服務之來源
    誤認係參加人或其關係企業所提供之服務之虞云云。經訴願決定駁回，原告猶不
    服，提起行政訴訟，主張理由及其爭點均如事實欄所載。
三、本院查：
  (一)本件參加人係一專業生產及販售各種快速服務之漢堡、薯條、可樂、果汁等商品
    之國際性連鎖事業公司，該公司自創設以來，即以其「M設計圖」標誌作為商標
    及標章圖樣，用以表彰使用於其所產製之商品及所提供之服務上，除設立速食餐
    飲服務店，提供各式套餐服務，並有專為兒童設計之兒童餐，以吸引兒童之注意
    ，加以參加人不斷在各國傳播媒體廣泛宣傳促銷下，至今其分店林立，銷售網已
    遍佈全球，該據以異議標章早已成為家喻戶曉，眾所皆知之標章，且為麥當勞食
    品之品質保證與信譽之表徵。復據參加人檢送之台灣麥當勞加盟經營系統簡介、
    中國時報及國語日報版面廣告、台灣電視公司、中國電視公司及中華電視台等國
    內三大無線電視公司廣告播映費計算通知單；公司簡介等證據資料影本附原處分
    卷參佐，亦足堪認定早於系爭服務標章八十八年一月十二日申請註冊日之前，參
    加人已有長期廣泛使用據以異議標章之事實。此外，參加人為求據以異議標章保
    護範圍之週延，不僅於世界多國取得多件商標註冊，且於我國亦與其「麥當勞」
    、「Mcdonald's」等商標並列為同一系列商標，取得註冊第三二三三五四號等多
    件商標專用權，並有廣為宣傳使用，該據以異議之「麥當勞」、「M設計圖」標
    章早已為我國消費大眾所認同而臻著名，並經被告中台異字第八八一七九二號商
    標異議審定書認定在案，且為原告於本院審理時所不爭執。從而原告遲於其後始
    以外觀造型設計及構圖意匠相彷彿之圖形作為本件系爭審定第一二五七四五號「
    123設計圖」服務標章圖樣之主要部分申請註冊，縱指定使用於提供汽車貨運、
    客運服務，客觀上仍難謂無使消費者對其所表彰服務之來源誤認係參加人或其關
    係企業所提供之服務之虞，自有首揭法條規定之適用。
  (二)原告雖主張系爭服務標章實際使用時係以綠底、黃山、紅字表達遊山玩水之意，
    與參加人之「M標誌」不同，難謂近似，無混同誤認之虞云云。惟查，系爭服務
    標章之主要部分設計圖形（如附圖一），與參加人據以異議之「M標誌」設計圖
    （如附圖二）相較，二者之圖形、線條、創意、構圖、意匠、設計等均極相仿，
    猶如兩個M標誌」重疊組合設計，細為比對，故可見其差異，惟異時異地隔離觀
    察，難謂無使一般消費者產生混淆誤認之虞，自屬近似之服務標章。況系爭服務
    標章之主要部分，與據以異議標章之「M標誌」，於實際使用時，均同以黃色圖
    樣呈現。且原告於其網站上（http://www.123bus.com.tw）使用之標章圖樣，亦
    僅顯現系爭服務標章主要部分之圖樣，而無「123」之阿拉伯數字，此有自原告
    網站下載之網頁資料附本院卷第一二四頁可稽。足見原告顯有攀附參加人著名之
    據以異議標章之商譽，而使一般消費大眾誤認其與參加人為關係企業或為授權廠
    商之虞，應有首揭法條規定之適用。
  (三)另原告辯稱廠商以「M設計圖」申准於各類商品、服務者所在多有，且二者一為
    知名於漢堡、薯條、可樂等商品，一為指定使用於提供汽車貨運、客運服務，性
    質各異，應不致使消費者產生混淆誤認等節。經核原告所舉案例，除其等圖樣與
    本案不盡相同外，且基於個案審查拘束原則，亦屬另案妥適與否問題。再查，首
    揭商標法第七十七條準用第三十七條第七款規定，係為保護著名商標或標章所定
    ，防止消費者誤認產品來源及避免他人「搭便車」而不當得利，不以使用於同一
    或類似服務為限，而本件據以異議標章之設計具有其獨特性，且既已廣泛使用多
    年而具相當著名之程度，當不宜任由他人使用近似之圖樣於各類商品或服務上，
    是原告所辯尚難執為有利之論據。況參加人之「M標誌」著名標章，常隨著載運
    麥當勞食品之大型貨櫃車而穿梭於大街小巷，且麥當勞速食店亦創先提供「得來
    速」服務，使消費者不需下車，即可以最方便之方式購得麥當勞產品，此等營業
    行為及服務，均可能與原告所提供之汽車貨運及客運服務產生聯想。因此，系爭
    服務標章雖係指定使用於「提供汽車貨運、客運之服務」，於客觀上仍有使一般
    消費者對其提供之服務來源或營業主體發生混淆誤認之虞，而使其服務之對象，
    對原告所提供之服務與參加人據以異議之著名標章產生同一來源之聯想，自有首
    揭法條規定之適用。
四、綜上所述，被告以系爭服務標章與參加人據以異議之著名標章，屬近似標章，所
    為本件異議成立，系爭第一二五七四五號「123設計圖」服務標章之審定應予撤
    銷之處分，於法並無不合，訴願決定予以維持，亦無違誤，原告起訴意旨，仍執
    前詞及個人主觀之見解，請求撤銷訴願決定及原處分，為無理由，應予駁回。至
    兩造（含參加人）其餘攻擊防禦方法，於本件判斷不生影響，爰不再逐一論斷，
    附此敘明。
據上論結，本件原告之訴為無理由，爰依行政訴訟法第九十八條第三項前段，判決如
主文。
中    華    民    國    九十二      年      十二    月      二十五      日
                                  臺北高等行政法院  第三庭
                                            審判長  法  官  姜素娥
                                                    法  官  陳國成
                                                    法  官  林文舟
右為正本係照原本作成。
如不服本判決，應於送達後二十日內，向本院提出上訴狀並表明上訴理由，如於本判
決宣示後送達前提起上訴者，應於判決送達後二十日內補提上訴理由書（須按他造人
數附繕本）。
中    華    民    國    九十二      年      十二    月      二十五      日
                                                    書記官  余淑芬


司法院資訊處製作；財團法人民間司法改革基金會備份。
